【裁判字號】    98,上,903
【裁判日期】    990608
【裁判案由】    侵權行為損害賠償
【裁判全文】
臺灣高等法院民事判決                   98年度上字第903號
上  訴  人  乙○○
訴訟代理人  林宜君律師
被  上訴人  丙○○
訴訟代理人  楊汝滿律師
            賴芳玉律師
複  代理人  廖嘉琳律師
被  上訴人  丁  ○
訴訟代理人  黃顯凱律師
上列當事人間侵權行為損害賠償事件，上訴人對於民國98年8月
12日臺灣臺北地方法院第一審判決（97年度訴字第5000號）提起
上訴，本院於99年5月25日言詞辯論終結，判決如下：
    主  文
上訴駁回。
第二審訴訟費用由上訴人負擔。
    事實及理由
一、上訴人起訴主張：伊原為被上訴人丙○○（下與被上訴人丁
    ○合稱被上訴人，單指其中一人則逕稱其姓名）之配偶，於
    民國94年10月4日搬離與丙○○之共同居所，並於95年1月18
    日訴請判決離婚，經臺灣臺北地方法院（下稱臺北地院）95
    年度婚字第645號判決（下稱臺北地院前案判決）駁回原告
    之訴，嗣經本院97年度家上字第11號離婚事件，以伊與丙○
    ○之婚姻具有難以繼續維持之重大事由而判決離婚確定（該
    判決下稱離婚訴訟判決，該事件下合稱離婚訴訟）。被上訴
    人間之婚外情由來已久，伊之母、姐曾於95年10月28日，於
    冰店撞見被上訴人親暱共吃1碗冰。復於97年2月間經友人告
    知，並提供錄影畫面佐證，方知被上訴人同居於臺北市○○
    路555號9樓之12住處（下稱系爭房屋），除偶有朋友至系爭
    房屋打麻將外，每日均係被上訴人於房內過夜，時常一同深
    夜返家，亦曾凌晨一同出門，互動親密、形影不離，足證被
    上訴人有通姦行為。又丁○與丙○○交往前，即知悉丙○○
    為有配偶之人，故於其與丙○○交往過程中，盡量不問丙○
    ○婚姻細節，等待丙○○解決與伊之婚姻關係。丙○○於離
    婚訴訟堅稱不願離婚，一再以名存實亡之婚姻關係折磨伊，
    甚至開高價碼要伊以金錢換取正常之生活。是被上訴人通姦
    及婚外情行為，已共同侵害伊基於配偶關係之身分法益，令
    伊精神感到極大痛苦而罹患精神官能性憂鬱症。爰依侵權行
    為之法律關係提起本訴。並聲明：(一)被上訴人應連帶給付伊
    新臺幣（下同）200萬元，及自起訴狀繕本送達之翌日起至
    清償日止，按週年利率5％計算之利息。(二)願供擔保請准宣
    告假執行。
二、丙○○係以：上訴人提出之監視錄影檔及擷取畫面（下合稱
    系爭錄影檔），係上訴人私自裝設在他人住宅門前走廊，侵
    害個人私密領域不受他人任意侵擾或窺視之權益，不具證據
    能力。縱認得作為證據使用，惟系爭錄影檔之畫面中，被上
    訴人無任何牽手、擁抱或親吻等逾越一般朋友分際之情形。
    丁○多次出入系爭房屋，係協助其弟即訴外人談大宇處理房
    屋搬遷、交屋等事宜，伊姐即訴外人蔡曉菁購買系爭房屋，
    係供家人招待親友或供朋友借住使用，不急於搬遷交屋，故
    蔡曉菁於談大宇交屋後，除留有一把鑰匙供丁○、談大宇整
    理、打包搬遷使用，另一把鑰匙則擺放於平日住家，供家人
    隨時取用，伊為協助蔡曉菁添購家具、整理房屋等事宜，並
    招待友人使用，乃有系爭錄影檔出現被上訴人同出入情形，
    然不能以此逕認被上訴人於系爭房屋同居，並發生性行為或
    婚外情之行為。又上訴人於離婚訴訟亦主張上開事實，已為
    法院所不採。至上訴人提出之診斷證明書（下稱系爭證明書
    ），伊否認其真正，且斯時被上訴人無任何足以導致上訴人
    受有精神上痛苦之侵權行為。況上訴人主張被上訴人共同侵
    權行為係自95年10月28日開始，然上訴人早於94年10月4日
    即無故離家不履行同居義務，更於95年1月間提起離婚訴訟
    ，顯見上訴人無與伊維持婚姻之意願，是被上訴人縱有婚外
    情或通姦等情，亦非造成上訴人受有精神痛苦之原因，二者
    間不具因果關係。另原告主張之損害賠償金額顯屬過高，應
    予酌減等語置辯，並聲明：(一)上訴人於原審之訴駁回。(二)如
    受不利判決，願供擔保請准宣告免為假執行。
三、丁○則以：系爭錄影檔係未經被上訴人同意所竊錄，侵害伊
    之隱私及居住安寧權，不得作為證據。況系爭錄影檔內容，
    並無被上訴人牽手、擁抱或親吻等超越一般朋友情誼之親密
    行為，上訴人對系爭錄影檔畫面擷取及所為註解，顯偏離事
    實，亦無法證明被上訴人有通姦行為。又上訴人與丙○○未
    辦理結婚登記，丙○○之國民身分證上「配偶」欄為空白，
    且上訴人自承於94年10月4日搬離與丙○○共同居所，伊於9
    5年間始認識丙○○，從未見過上訴人與丙○○以夫妻身分
    出現，是伊不知丙○○為有配偶之人，自不具備侵權行為故
    意或過失之主觀要件。另上訴人提出之錄音譯文（下稱系爭
    譯文）為伊不知情下所為，且系爭譯文不足證明丙○○曾告
    知其為有配偶之人。況伊與丙○○僅為普通朋友，無權過問
    其婚姻狀況。至於伊進出系爭房屋，乃為收拾放置於該屋內
    之物品，伊與蔡曉菁結識後，與丙○○亦成為好友，假日一
    群好友前往系爭房屋度假、打麻將等。縱認伊應負擔侵權行
    為損害賠償責任，上訴人請求之損害賠償金額亦屬過高等語
    ，資為抗辯。並聲明：(一)上訴人於原審之訴駁回。(二)如受不
    利判決，願供擔保請准宣告免為假執行。
四、本件經原審判決上訴人之訴及其假執行之聲請均駁回。上訴
    人不服原審判決提起上訴，聲明為：(一)原判決廢棄。(二)被上
    訴人應連帶給付上訴人200萬元，及自起訴狀繕本送達之翌
    日起至清償日止，按週年利率5％計算之利息。(三)願供擔保
    請准宣告假執行。被上訴人則聲明：上訴駁回。
五、兩造不爭執之事實（見本院98年10月22日準備程序筆錄，並
    依判決格式修正或刪減文句，或依爭點論述順序整理內容）
（一）上訴人與丙○○於92年10月27日舉行公開儀式，未辦理結
      婚登記，依當時民法之規定，二人為夫妻關係。上訴人於
      94年10月4日搬離與丙○○共同居所，於95年1月18日提起
      離婚訴訟，經臺北地院前案判決駁回上訴人之訴，嗣經本
      院97年度家上字第11號離婚事件審理，並以上訴人與丙○
      ○之婚姻具有難以繼續維持之重大事由，而離婚訴訟判決
      確定。
（二）系爭錄影檔所示之地點，為蔡曉菁所有之系爭房屋大門口
      ，畫面出入之男子為丙○○、女子則為丁○。蔡曉菁為丙
      ○○之姊，談大宇為丁○之弟，系爭房屋前所有人為談大
      宇。
（三）系爭譯文之談話者包括丁○、張慈蓉（譯文載為友）。
（四）上揭事實，並有兩造不爭執其形式真正（見本院同上筆錄
      ）之結婚喜帖影本、系爭錄影檔、系爭房屋建物登記謄本
      影本、臺北地院前案判決影本、離婚訴訟判決影本附卷可
      稽（分別見原審97年度北調字第357號卷【下稱原審調字
      卷】第9頁、原審卷第8頁至第32頁、第112頁至第113頁、
      第250頁至第252頁、第307頁至第310頁），自堪信為真實
      。
六、經本院於98年10月22日與兩造整理並協議簡化之爭點為（見
    本院上開筆錄，並依本院論述之先後與妥適，而調整其順序
    、內容）：
（一）離婚訴訟判決之認定，是否拘束本件？
（二）丁○有無故意或過失之侵權行為主觀要件？
（三）被上訴人間有無通姦行為？
  １、系爭錄影檔得否證明？
  ２、證人張慈蓉之證言得否證明？其與丙○○有無商業糾紛？
  ３、系爭譯文得否證明？
  ４、系爭錄影檔得否為證據？
（四）被上訴人間有無婚外情行為？
  １、系爭錄影檔得否證明？
  ２、證人張慈蓉之證言得否證明？其與丙○○有無商業糾紛？
  ３、系爭譯文得否證明？
  ４、系爭錄影檔得否為證據？
（五）上訴人請求之損害賠償金額應為若干？
（六）上訴人是否受有損害？系爭證明書得否證明？
（七）被上訴人之行為與上訴人之損害間，有無因果關係？
七、茲就爭點論述分別如下
（一）上訴人與丙○○間，應受離婚訴訟判決關於「丙○○與丁
      ○間未發生性行為」認定之拘束，惟關於「被上訴人間有
      無婚外情行為」部分，不受離婚訴訟判決認定之拘束。至
      上訴人與丁○間之爭點，則均不受離婚訴訟判決之認定拘
      束。
  １、按學說上所謂之爭點效，係指法院於確定判決理由中，對
      訴訟標的以外當事人所主張或抗辯之重要爭點，本於兩造
      辯論之結果所為之判斷，除有顯然違背法令，或當事人提
      出新訴訟資料足以推翻原判斷之情形外，於同一當事人間
      ，就與該重要爭點有關之他訴訟，不得再為相反之主張，
      法院亦不得作相異之判斷而言。是乃源於訴訟上之誠信原
      則及當事人公平之訴訟法理而來，故爭點效之適用，除確
      定判決之理由判斷具備「於同一當事人間」、「非顯然違
      背法令」及「當事人未提出新訴訟資料足以推翻原判斷」
      等條件外，必該重要爭點，在前訴訟程序已列為足以影響
      判決結果之主要爭點，經兩造各為充分之舉證，一如訴訟
      標的極盡其攻擊、防禦之能事，並使當事人適當而完全之
      辯論，由法院為實質上之審理判斷，前後兩訴之標的利益
      大致相同者，則應由當事人就該事實之最終判斷，對與該
      重要爭點有關之他訴訟負結果責任，以符民事訴訟上之誠
      信原則。
  ２、經查，離婚訴訟判決認定「然前揭攝影機所拍攝之畫面，
      固然呈現被上訴人與一名女子出現在門口之影像，惟尚難
      逕而認定該二人即同居一處及有發生性行為。此外，上訴
      人復無法舉證證明被上訴人與第三人發生性行為，其以前
      揭條款訴請裁判離婚云云，即於法不合」等節，有離婚訴
      訟影本附卷可稽（見原審卷第309頁）。而上訴人於離婚
      訴訟中，業提出系爭錄影檔及系爭錄音，為被上訴人間有
      通姦行為之證據等情，業經調閱離婚訴訟審理全卷核對無
      誤（見離婚訴訟二審卷第189頁至第200頁；第296頁），
      自堪認為實在。
  ３、佐諸丙○○為離婚訴訟之被告，上訴人則為離婚訴訟之原
      告，均於離婚訴訟就「丙○○與丁○間有無性行為」之爭
      點進行充分攻防（見離婚訴訟二審卷第304頁至第305頁；
      第350頁至第352頁）；離婚訴訟判決無顯然違背法令之情
      況；上訴人於本件訴訟復未提出足以推翻離婚訴訟判決判
      斷之新訴訟資料等情以觀，則揆諸上１說明所示，本件上
      訴人與丙○○間，應受離婚訴訟判決關於「丙○○與丁○
      間未發生性行為」認定之拘束，甚為明顯。
  ４、至關於「被上訴人間有無婚外情行為」部分，為離婚訴訟
      判決所未認定，是本件上訴人與丙○○間，關於「被上訴
      人間有無婚外情行為」部分，自不受離婚訴訟判決認定之
      拘束。又丁○非離婚訴訟之當事人，於本件亦不受離婚訴
      訟判決之認定拘束，至為明悉，附此指明。
（二）上訴人未舉證證明丁○知悉丙○○為有配偶之人，丁○不
      具備侵權行為之主觀要件。
  １、按因故意或過失，不法侵害他人之權利者，負損害賠償責
      任。故意以背於善良風俗之方法，加損害於他人者亦同。
      民法第184條第1項定有明文。而民法第184條第1項前段規
      定，以權利之侵害為侵權行為要件之一，故有謂非侵害既
      存法律體系所明認之權利，不構成侵權行為。惟同法條後
      段規定，故意以背於善良風俗之方法加害於他人者，亦同
      。則侵權行為係指違法以及不當加損害於他人之行為而言
      ，至於侵害係何權利，要非所問。而所謂違法以及不當，
      不僅限於侵害法律明定之權利，即違反保護個人法益之法
      規，或廣泛悖反規律社會生活之根本原理的公序良俗者，
      亦同。通姦之足以破壞夫妻間之共同生活而非法之所許，
      此從公序良俗之觀點可得斷言，不問所侵害係何權利，對
      於配偶之他方應構成共同侵權行為。婚姻係以夫妻之共同
      生活為其目的，配偶應互相協力保持其共同生活之圓滿安
      全及幸福，而夫妻互守誠實，係為確保其共同生活之圓滿
      安全及幸福之必要條件，故應解為配偶因婚姻契約而互負
      誠實之義務，配偶之一方行為不誠實，破壞共同生活之圓
      滿安全及幸福者，即為違反因婚姻契約之義務而侵害他方
      之權利（最高法院55年臺上字第2053號判例參照）。又以
      侵權行為法律關係為請求者，應就行為人故意或過失之主
      觀要件，負舉證之責。
  ２、經查，上訴人主張本件之請求權基礎為民法第184條第1項
      前段、後段，請求擇一為有利之判決（見本院卷第71頁背
      面）。惟配偶之一方為通姦或婚外情行為，現存法律體系
      未肯認他方配偶享有權利，而係侵害基於配偶關係之身分
      法益。揆諸上開判例意旨，該他方配偶依民法第184條第1
      項前段規定為請求，即屬無據。是以，上訴人既主張被上
      訴人為通姦或婚外情行為，則應就丁○是否有侵害上訴人
      基於配偶關係身分法益之故意，負舉證之責。易言之，上
      訴人應舉證證明「丁○於上訴人指摘被上訴人間有通姦或
      婚外情行為之前或期間，知悉丙○○為有配偶之人」，應
      堪確定。
  ３、次查，上訴人與丙○○於92年10月27日舉行公開儀式，未
      辦理結婚登記，依當時民法之規定，二人為夫妻關係。上
      訴人於94年10月4日搬離與丙○○共同居所，於95年1月18
      日提起離婚訴訟等節，為兩造所無異詞（見上五之（一）
      所示），自堪認為實在。佐諸被上訴人均陳稱：係於95年
      始認識對方；丙○○未告知丁○婚姻狀況等語（分別見本
      院卷第324頁、第326頁）；證人蔡曉菁亦證稱：伊或伊之
      家人未特別向丁○提到丙○○之婚姻狀況等情（見原審卷
      第380頁背面）以察，則丁○辯稱：伊無從由丙○○之國
      民身分證記載、或見過上訴人以丙○○配偶之身分出現、
      或經由蔡曉菁等人介紹等方式，而知悉丙○○為有配偶之
      人等節，應符常情，堪予採信。
  ４、再查，上訴人主張侵權行為事實均發生於97年2月28日之
      前，而系爭譯文之對話內容係發生於97年4月22日（見原
      審卷第106頁）。是故，系爭譯文對話內容關於「丁○就
      其是否知悉丙○○有太太、或是否離婚之回答」，亦不能
      證明丁○於97年2月28日之前，即知悉丙○○為有配偶之
      人。蓋上訴人於97年2月28日至系爭房屋，曾與被上訴人
      有爭執事件，有證人甲○○之證詞及受理各類案件紀錄表
      影本可參（分見本院卷第264頁背面、第266頁背面、原審
      卷第185頁），則丁○於97年2月28日之後，與丙○○談及
      相關問題，而知悉丙○○之婚姻狀況，始有上開系爭譯文
      對話，亦無違常理。
  ５、況且，上訴人早於94年10月4日即搬離與丙○○之共同住
      所，蔡曉菁於96年10月23日始購買系爭房屋（見原審卷第
      112頁所附之系爭房屋登記謄本影本），而系爭房屋為蔡
      曉菁所有，非上訴人與丙○○結婚後之共同住所。又上訴
      人95年1月即對丙○○提起離婚訴訟，勢同水火，有離婚
      訴訟審理全卷可參，是丙○○當無告知上訴人系爭房屋之
      情事。由是可知，上訴人未曾居住系爭房屋，亦無返回系
      爭房屋之可能，丙○○亦無恐上訴人赴系爭房屋之理。據
      此而論，證人張慈蓉證稱：伊親見被上訴人於明水路路邊
      有親密之肢體接觸，一同進入明水路房屋，丁○向丙○○
      詢問「你老婆會不會回來？」等語（見原審卷第356頁背
      面），亦不能證明丁○知悉丙○○為有配偶之人，應無疑
      問。
  ６、綜此，上訴人未舉證證明丁○知丙○○為有配偶之人，是
      丁○自無侵害上訴人基於配偶關係之身分法益之故意，而
      不具備侵權行為之主觀要件，洵堪認定。
（三）上訴人未舉證證明被上訴人間有通姦行為。
  １、系爭錄影檔不能證明被上訴人間有通姦行為。
    上訴人係以；依系爭錄影檔畫面所示，被上訴人多次於深
      夜至系爭房屋未再外出，而於清晨自該系爭房屋外出；丙
      ○○為丁○外出購買午餐、出門倒垃圾；於過年期間，丙
      ○○未前往上訴人娘家拜訪，或與上訴人見面，而係與丁
      ○同宿於系爭房屋；97年2月14日情人節，被上訴人亦共
      處於系爭房屋，顯見被上訴人之友誼逾越一般異性朋友之
      交往；又被上訴人晚間進入系爭房屋時，與隔日外出時衣
      著不同，顯見被上訴人於系爭房屋內有私人衣物可供換洗
      ，而有通姦之情云云。
    按當事人主張有利於己之事實者，就其事實有舉證之責任
      。民事訴訟法第277條本文規定甚明。而民事訴訟如係由
      原告主張權利者，應先由原告負舉證之責，若原告先不能
      舉證，以證實自己主張之事實為真實，則被告就其抗辯事
      實即令不能舉證，或其所舉證據尚有疵累，亦應駁回原告
      之請求（最高法院17年上字第917號判例）。又負舉證責
      任之當事人，須證明至使法院就該待證事實獲得確實之心
      證，始盡其證明責任。倘不負舉證責任之他造當事人，就
      同一待證事實已證明間接事實，而該間接事實依經驗法則
      為判斷，與待證事實之不存在可認有因果關係，足以動搖
      法院原已形成之心證者，將因該他造當事人所提出之反證
      ，使待證事實回復至真偽不明之狀態。此際，自仍應由主
      張該事實存在之一造當事人舉證證明之，始得謂已盡其證
      明責任。是若負舉證責任之一方所證明之間接事實，尚不
      足以推認要件事實，縱不負舉證責任之一方就其主張之事
      實不能證明或陳述不明、或其舉證猶有疵累，仍難認負舉
      證責任之一方已盡其舉證責任，自不得為其有利之認定。
    經查，上訴人係主張被上訴人間有通姦之行為，自應由上
      訴人就此通姦事實負舉證之責。惟觀諸系爭錄影檔，除有
      被上訴人外，尚有其他人員出入系爭房屋，被上訴人間無
      任何親密舉動足認有上訴人所指訴之情事。申言之，依系
      爭錄影檔所示，被上訴人間未出現牽手、擁抱或親吻等逾
      越一般朋友分際之情節。衡諸上訴人未曾居住於系爭房屋
      ，丙○○、丁○絕未預期系爭錄影檔出現；丙○○果與丁
      ○交往而同居於系爭房屋，當屬熱戀階段，寧有如此陌生
      舉措等情以觀，顯見上訴人據系爭錄影檔主張被上訴人有
      通姦行為之推論，尚非可採。
    參以系爭房屋為蔡曉菁向丁○之弟談大宇所購買，用以供
      家人招待親友或朋友借住使用，且丁○與談大宇尚有物品
      於系爭房屋內等事實，業據蔡曉菁到庭證述綦詳（見原審
      卷第378頁背面、第379頁背面）；被上訴人於本院分別陳
      稱：談大宇出售系爭房屋予蔡曉菁，約定於98年2月底、3
      月初交屋，丁○利用晚間或過年期間前往處理搬家事宜，
      丙○○曾前往幫忙，二人於系爭房屋整理搬家物品較晚，
      並無一起過夜情事等語（見本院卷第324頁至第327頁）以
      察，足徵系爭錄影檔雖得證明被上訴人曾共同出入系爭房
      屋，但無從據此認定丙○○、丁○確有通姦之行為。
    此外，證人即於96年11月至97年4月擔任系爭房屋大樓總
      幹事之甲○○證稱：伊不能確定丙○○曾與女生一起進入
      系爭房屋，伊無法確認丙○○於系爭房屋過夜，丙○○與
      丁○是否曾一起進出系爭房屋大樓，伊無印象；伊不知道
      丙○○之太太為何人，本院卷第128-1頁所謂「我以為她
      是他太太」，係針對上訴人之表明而為回應等情（見本院
      卷第265頁至第266頁）。由是觀之，依證人甲○○之證言
      ，亦不足以佐證被上訴人間曾發生通姦行為，甚為明悉。
    準此以觀，丙○○、丁○就其等出入系爭房屋之緣由，皆
      有說明，再徵諸蔡曉菁、甲○○之證言，難認被上訴人於
      系爭房屋發生通姦行為。職是，揆諸上之規定與說明意
      旨，足見上訴人提出之系爭錄影檔，尚不能證明被上訴人
      間有通姦行為，應可確定。
  ２、證人張慈蓉之證言，不能證明被上訴人間有通姦行為。
    上訴人係以證人張慈蓉於原審證稱：96年12月29日下午2
      點多，伊在明水路看過丁○和丙○○從同一部車一起出來
      ，丁○穿一件寶藍色上衣，丙○○戴一支白色鏡框眼鏡，
      灰色上衣，綠色運動長褲；丙○○走到車廂後拿東西，丁
      ○等丙○○，伊蠻驚訝的，因為女的不是上訴人；伊靠過
      去就聽到丁○跟丙○○說「你老婆會不會回來」，丙○○
      跟丁○說不要管，蓋了後車廂，手拿了兩件大衣，手搭在
      丁○的肩，丁○摟著丙○○的腰；他們緩步一直走，伊跟
      在後面，後來他們走進系爭房屋大樓等情（見原審卷第
      356 頁反面），以此舉證被上訴人間有通姦行為。
    然查，原告早於94年10月4日即搬離與丙○○之共同居所
      ，復於95年1月18日提起離婚訴訟；系爭房屋為蔡曉菁於
      96年10月23日始向談大宇購買等節，業經認定如上（二）
      之３、５所示。基此，系爭房屋非上訴人與丙○○之居所
      ，上訴人要無返回系爭房屋之可能。是故，張慈蓉上開聽
      聞丁○稱：「你老婆會不會回來」等語，顯悖於常情。甚
      者，蔡曉菁除購買系爭房屋外，亦購買大樓地下停車位等
      事實，業經證人蔡曉菁證述明確（見原審卷第379頁）。
      是丙○○得逕將車輛停於系爭房屋大樓地下室停車場，要
      無停放在路旁之理。據此而論，張慈蓉之上開證言，是否
      可採為被上訴人間之互動、對話內容之證據，已屬可疑。
    復查，證人張慈蓉陳稱：伊於85、86年間認識丙○○，伊
      為丙○○之客戶，於明水路見到被上訴人時，與其等之距
      離約半個車身，伊覺得丙○○當時看伊一眼，但丙○○沒
      有任何反應等語（見原審卷第356頁反面、第357頁）。然
      而，衡諸張慈蓉與丙○○之熟識情形；兩造距離不過半個
      車身約2、3公尺之距離等情以察，果被上訴人間確有張慈
      蓉所述肢體動作及對話，則丙○○見張慈蓉在場，焉未有
      任何反應？況張慈蓉證述之事實發生於96年12月29日，距
      張慈蓉到庭證言之98年5月25日，已近1年5月之久，何以
      張慈蓉得明確記憶當時之時地及對話內容？至證人張慈蓉
      又稱：當時伊有將車子拍下來等語（見原審卷第357頁）
      。然證人張慈蓉既能拍攝車輛，何以未接將被上訴人身影
      拍下？由此觀之，證人張慈蓉之證言內容，多有不合常理
      之處，更難認為可採。
    甚且，丁○於96年12月29日之前一日（96年12月28日）前
      往臺北市立萬芳醫院（下稱萬芳醫院）進行兩頰雷射手術
      ，經醫囑「雷射術後宜避免日曬，需嚴格做好完善的遮陽
      保護措施」等情，業據丁○提出形式真正為上訴人所不爭
      執（見本院卷第158頁背面）之萬芳醫院診斷證明書影本
      為證（見原審卷第388頁）。衡諸常情，丁○係為美容而
      為上揭手術，是其於隔日中午外出，必定戴口罩或撐傘，
      以防日曬。惟張慈蓉之證言卻未敘及於下午2點多外出之
      丁○有為遮陽之防護措施，尤悖於一般經驗。至上訴人提
      出丁○於96年12月30日中午單獨行走在明水路上照片（見
      原審卷第432頁），惟該照片女子之面目不清楚，不能證
      明為丁○，亦無法辨識有無戴白色口罩。果該照片女子為
      丁○，顯見上訴人已跟蹤丁○多時，既能拍攝到丁○於96
      年12月30日單獨行走在明水路之照片，奈何不能提出96年
      12 月29日被上訴人於明水路路邊之照片？
    從而，證人張慈蓉之證言，不能證明被上訴人間有通姦行
      為，應堪確定。至原列爭點「張慈蓉與丙○○有無商業糾
      紛？」部分，已無論列之必要，附此說明。
  ３、系爭譯文亦不能證明被上訴人間有通姦行為。
    經查，觀諸系爭譯文之丁○表示：「我只是他姊姊的朋友
      耶！我沒有什麼跟他在一起呀！」「妳不覺得我很無辜嗎
      ？」「因為說實在的，你們當年的事，我真的不知道，因
      為他不會告訴我什麼。」「我真的覺得我很多事情，我都
      不知道，那我不知道我要說什麼。其實從頭到尾我都不知
      道很多事情，他也不太很講，因為他覺得很煩，他也不會
      講。」「就像，妳現在跟我講，其實就是公說公有理，婆
      說婆有理，他不跟我說太多的。我告訴妳，你們之間的事
      情，我真的知道的很少。我可以對天發誓，我知道的很少
      。」等內容（見原審卷第106頁至第111頁）以察，難認丁
      ○於系爭譯文承認其與丙○○曾有通姦行為之事實，至為
      明確。
    再者，系爭譯文之談話者包括丁○、張慈蓉（譯文載為友
      ）等節，為兩造所不爭執（見上五之（三）所載）。而細
      譯系爭譯文內容可知，丁○於不知上訴人進行錄音之情況
      下，為上開陳述，並一再否認其與丙○○非男女朋友關係
      ；而上訴人、張慈蓉係以先入為主、強勢誘導、要脅等方
      式，與丁○進行對話，足徵系爭譯文不能證明被上訴人間
      有通姦行為，甚為明白。
    至上訴人另援引被上訴人曾合吃一碗冰之情事，業經丁○
      、丙○○分別陳明：當時丁○吃熱的，丙○○吃冰，丁○
      拿湯匙挖一口而已等語（見本院卷第324頁背面、第326頁
      ）。顯見此為一般朋友互動之舉止，要難據此推認被上訴
      人間必有通姦行為，甚為瞭然，併此敘明。
  ４、承上（一）、（二）所述，上訴人與丙○○間，應受離婚
      訴訟判決關於「丙○○與丁○間未發生性行為」認定之拘
      束；且上訴人未舉證證明丁○知悉丙○○為有配偶之人，
      丁○不具備侵權行為之主觀要件。又上訴人未舉證證明被
      上訴人間有通姦行為，亦詳如上１、２、３所示。職是之
      故，原列爭點「系爭錄影檔得否為證據？」部分，即無贅
      予論列之必要，附此指明。
（四）上訴人未舉證證明被上訴人間有婚外情行為。
  １、系爭錄影檔不能證明被上訴人間有婚外情行為。
    經按，婚外情乃一般習慣用語，而非確定之法律概念。蓋
      有配偶之人與他人發生感情或其他出軌行為，其態樣頗眾
      、類型亦多，實難以婚外情之糢糊用語，即認符合侵權行
      為之事實。要之，有配偶之人與他人發生性行為，固屬破
      壞夫妻共同生活之圓滿安全及幸福，而成立侵權行為。然
      有配偶之人與他人為一般朋友關係、或傾慕他人、或與他
      人相互傾心但未進行交往、或僅止於飲晏酬酢，是否成立
      侵權行為，恐有可議。
    惟查，上訴人指摘被上訴人間有婚外情情事，但就何謂婚
      外情行為，上訴人未提出除通姦之外之具體事件、亦未提
      出該當婚外情行為之態樣情狀。是揆諸上之說明，上訴
      人空言被上訴人有婚外情而涉及侵權行為，已難憑採。
    復查，系爭錄影檔不能證明被上訴人間有通姦行為，業經
      認定如上（三）之１所示。職此，系爭錄影檔亦不能證明
      被上訴人間有婚外情行為，甚為明悉。蓋上訴人既未陳明
      婚外情之定義、態樣或具體事件，則被上訴人否認曾進行
      交往等節（見本院卷第324頁、第326頁），即難推認被上
      訴人間有婚外情，堪可確定。
  ２、另查，證人張慈蓉之證言及系爭譯文，均不能證明被上訴
      人間有婚外情行為，理由詳如上（三）之２、３所示，於
      茲不贅。至原列爭點「張慈蓉與丙○○有無商業糾紛？」
      與「系爭錄影檔得否為證據？」等部分，均無贅予論列之
      必要，併此指明。
（五）上訴人不得請求被上訴人損害賠償。
      承上（一）、（二）所示，上訴人與丙○○間，應受離婚
      訴訟判決關於「丙○○與丁○間未發生性行為」認定之拘
      束；且上訴人未舉證證明丁○知悉丙○○為有配偶之人，
      丁○不具備侵權行為之主觀要件。又依上（三）、（四）
      所述，系爭錄影檔、證人張慈蓉之證言及系爭譯文，均不
      足以證明丙○○、丁○有通姦及婚外情之行為。是故，上
      訴人主張：被上訴人間之通姦及婚外情行為，侵害上訴人
      基於配偶關係之身分法益，令上訴人精神上感到極大之痛
      苦，而罹患精神官能性憂鬱症，請求被上訴人負連帶損害
      賠償責任云云，即非可採。至原列爭點「上訴人是否受有
      損害？系爭證明書得否證明？」「被上訴人之行為與上訴
      人之損害間，有無因果關係？」等部分，均無論述之必要
      ，附此指明。
八、綜上所述，上訴人主張被上訴人間有通姦或婚外情行為，為
    不足採，被上訴人抗辯，尚屬可信。是則，上訴人執上開主
    張被上訴人應負連帶損害賠償責任云云，自屬無據。從而，
    上訴人本於侵權行為之法律關係，請求被上訴人連帶給付
    200萬元本息，為無理由，不應准許。原審為上訴人敗訴之
    判決，及駁回其假執行之聲請，並無不合。上訴意旨指摘原
    判決不當，求予廢棄改判，為無理由，應予駁回。
九、本件事證已臻明確，至於未論述之爭點；兩造其餘之攻擊或
    防禦方法；未經援用之證據，經本院斟酌後，認為均不足以
    影響本判決之結果，自無一一詳予論駁之必要，併此敘明。
十、據上論結，本件上訴為無理由，依民事訴訟法第449條第1項
    、第78條，判決如主文。
中    華    民    國    99    年    6     月     8    日
                  民事第五庭
                        審判長法  官  陳博享
                              法  官  黃雯惠
                              法  官  鍾任賜
正本係照原本作成。
如不服本判決，應於收受送達後20日內向本院提出上訴書狀，其
未表明上訴理由者，應於提出上訴後20日內向本院補提理由書狀
（均須按他造當事人之人數附繕本）上訴時應提出委任律師或具
有律師資格之人之委任狀；委任有律師資格者，另應附具律師資
格證書及釋明委任人與受任人有民事訴訟法第466條之1第1項但
書或第2項（詳附註）所定關係之釋明文書影本。
中    華    民    國    99    年    6     月     8    日

                              書記官  吳金來
附註：
民事訴訟法第466條之1（第1項、第2項）：
對於第二審判決上訴，上訴人應委任律師為訴訟代理人。但上訴
人或其他法定代理人具有律師資格者，不在此限。
上訴人之配偶、三親等內之血親、二親等內之姻親，或上訴人為
法人、中央或地方機關時，其所屬專任人員具有律師資格並經法
院認為適當者，亦得為第三審訴訟代理人。

司法院資訊處製作；財團法人民間司法改革基金會備份。
